## Tugas Pertemuan 3 MPDW

### Nazwa Zafira Rizaldiva (M0401241009)

### Persiapkan Data

```{r}
library(dLagM)
library(lmtest)
library(ggplot2)
library(knitr)
library(dynlm)
library(car)
library(MLmetrics)
```

```{r}
data <- read.csv("NewDelhi_Air_quality.csv")
data <- data[order(data$ts), ]   # urutkan berdasarkan waktu
head(data)
```

### Variabel Independen (X)

```{r}
cor(data[, c("CO", "no2", "o3", "pm10", "pm25", "so2")], data$AQI)
```

**O3 (ozon)** memiliki korelasi paling kuat dengan AQI (mendekati 1), sehingga O3 dipilih sebagai **variabel independen (X)** dan AQI sebagai **variabel dependen (Y)**

```{r}
Y <- data$AQI
X <- data$o3

plot.ts(Y, main = "AQI", ylab = "AQI")
plot.ts(X, main = "O3", ylab = "O3")
```
### Split data train/test
```{r}
n       <- length(Y)
n_test  <- 12
n_train <- n - n_test

Y_train <- Y[1:n_train]; X_train <- X[1:n_train]
Y_test  <- Y[(n_train+1):n]; X_test <- X[(n_train+1):n]
```

### Fungsi MAPE
```{r}
mape <- function(actual, pred) mean(abs((actual - pred)/actual)) * 100
```

### Model Koyck
```{r}
koyck <- koyckDlm(x = X_train, y = Y_train)
summary(koyck$model)
```
```{r}
# Lag optimum Koyck
lambda <- coef(koyck$model)[2]
mean_lag_koyck <- lambda / (1 - lambda)
mean_lag_koyck
```
```{r}
# Uji Asumsi
bgtest(koyck$model)     # autokorelasi
bptest(koyck$model)     # heteroskedastisitas
shapiro.test(residuals(koyck$model))  # normalitas
```
```{r}
# Forecast ke data test
pred_koyck <- numeric(n_test)
y_prev <- tail(Y_train, 1)
b <- coef(koyck$model)
for (i in 1:n_test) {
  pred_koyck[i] <- b[1] + b[2]*y_prev + b[3]*X_test[i]
  y_prev <- pred_koyck[i]
}

mape_koyck <- mape(Y_test, pred_koyck)

n_koyck   <- length(residuals(koyck$model))
k_koyck   <- length(coef(koyck$model))
rss_koyck <- sum(residuals(koyck$model)^2)
aic_koyck <- n_koyck * log(rss_koyck / n_koyck) + 2 * (k_koyck + 1)
dev_koyck <- rss_koyck

mape_koyck; dev_koyck; aic_koyck
```
### Model DLM
```{r}
# lag q optimum
q_try <- 1:8
aic_q <- sapply(q_try, function(q) AIC(dlm(x = X_train, y = Y_train, q = q)$model))
data.frame(q = q_try, AIC = aic_q)

q_opt <- q_try[which.min(aic_q)]
q_opt
```

```{r}
dlm_model <- dlm(x = X_train, y = Y_train, q = q_opt)
summary(dlm_model$model)
```
```{r}
# Uji Asumsi
bgtest(dlm_model$model)
bptest(dlm_model$model)
shapiro.test(residuals(dlm_model$model))
```
```{r}
# Forecast ke data test
b <- coef(dlm_model$model)
X_all <- c(X_train, X_test)
pred_dlm <- sapply((n_train+1):n, function(t) {
  sum(b * c(1, X_all[t - 0:q_opt]))
})

mape_dlm <- mape(Y_test, pred_dlm)
dev_dlm  <- deviance(dlm_model$model)
aic_dlm  <- AIC(dlm_model$model)

mape_dlm; dev_dlm; aic_dlm
```
### Model ARDL
```{r}
# Cari orde (p,q) optimum
grid <- expand.grid(p = 1:4, q = 1:4)
grid$AIC <- mapply(function(p, q) AIC(ardlDlm(x = X_train, y = Y_train, p = p, q = q)$model),
                    grid$p, grid$q)
grid[order(grid$AIC), ]

p_opt  <- grid$p[which.min(grid$AIC)]
q_opt2 <- grid$q[which.min(grid$AIC)]
c(p_opt, q_opt2)

```

```{r}
ardl_model <- ardlDlm(x = X_train, y = Y_train, p = p_opt, q = q_opt2)
summary(ardl_model$model)
```
```{r}
# Uji Asumsi
bgtest(ardl_model$model)
bptest(ardl_model$model)
shapiro.test(residuals(ardl_model$model))
```
```{r}
# Forecast ke data test
b <- coef(ardl_model$model)
Y_all <- c(Y_train, rep(NA, n_test))
for (t in (n_train+1):n) {
  y_lag <- Y_all[t - 1:p_opt]
  x_lag <- X_all[t - 0:q_opt2]
  Y_all[t] <- sum(b * c(1, y_lag, x_lag))
}
pred_ardl <- Y_all[(n_train+1):n]

mape_ardl <- mape(Y_test, pred_ardl)
dev_ardl  <- deviance(ardl_model$model)
aic_ardl  <- AIC(ardl_model$model)

mape_ardl; dev_ardl; aic_ardl
```
### Perbandingan Model
```{r}
hasil <- data.frame(
  Model    = c("Koyck", "DLM", "ARDL"),
  Lag      = c(paste0("lambda=", round(lambda,3)), paste0("q=", q_opt), paste0("p=", p_opt, ", q=", q_opt2)),
  AIC      = round(c(aic_koyck, aic_dlm, aic_ardl), 2),
  Deviance = round(c(dev_koyck, dev_dlm, dev_ardl), 2),
  MAPE     = round(c(mape_koyck, mape_dlm, mape_ardl), 2)
)
kable(hasil)
```
```{r}
barplot(hasil$MAPE, names.arg = hasil$Model, main = "Perbandingan MAPE", ylab = "MAPE (%)")
```
```{r}
plot(Y_test, type = "o", col = "black", ylim = range(c(Y_test, pred_koyck, pred_dlm, pred_ardl)),
     ylab = "AQI", xlab = "Waktu ke-", main = "Aktual vs Prediksi (Data Test)")
lines(pred_koyck, col = "red", type = "o")
lines(pred_dlm, col = "blue", type = "o")
lines(pred_ardl, col = "darkgreen", type = "o")
legend("topleft", legend = c("Aktual","Koyck","DLM","ARDL"),
       col = c("black","red","blue","darkgreen"), lty = 1, pch = 1, cex = 0.8)
```

### Kesimpulan
```{r}
hasil$Model[which.min(hasil$MAPE)]
```
Model dengan MAPE terkecil di atas adalah model **DLM** dengan performa peramalan terbaik pada data test ini.
