## Tugas Pertemuan 2
# Nazwa Zafira Rizaldiva (M0401241009)

```{r}
library("forecast")
library("graphics")
library("TTR")
library("TSA")
```

```{r}
library(rio) 
# Impor data dari sheet 'Sheet2'
data_full <- import("Data Suhu Rata-Rata Harian Malaysia.xlsx", sheet = "Sheet2")

# Ambil data observasi 1 hingga 100
data100 <- data_full[1:100, ]

# Menampilkan 6 data pertama dan 6 data terakhir
head(data100)
tail(data100)
```
## Eksplorasi Data

```{r}
str(data100)
dim(data100)

data100.ts <- ts(data100$`Mean Temp`)

summary(data100.ts)
```

```{r}
n <- nrow(data100)

n_train <- floor(0.8 * n)

training_ma <- data100[1:n_train, ]
testing_ma  <- data100[(n_train + 1):n, ]

train_ma.ts <- ts(training_ma$`Mean Temp`)
test_ma.ts  <- ts(testing_ma$`Mean Temp`)
```

## Single Moving Average (SMA)

```{r}
data.sma <- SMA(train_ma.ts, n = 4)

data.ramal <- c(NA, data.sma)

data.gab <- cbind(
  aktual = c(data100.ts),
  pemulusan = c(data.sma, rep(NA, 20)),
  ramalan = c(data.ramal, rep(data.ramal[length(data.ramal)], 19))
)

data.gab
```
```{r}
ts.plot(data100.ts, xlab = "Periode Waktu (Hari)", ylab = "Suhu Rata-Rata (°C)", 
        main = "SMA N=4 Suhu Rata-Rata Harian Malaysia")
points(data100.ts)
lines(data.gab[, 2], col = "green", lwd = 2)
lines(data.gab[, 3], col = "red", lwd = 2)
legend("topleft", c("Data Aktual", "Data Pemulusan", "Data Peramalan"), 
       lty = 1, col = c("black", "green", "red"), cex = 0.7)
```
# Akurasi Data Latih
```{r}
error_train.sma <- train_ma.ts - data.ramal[1:length(train_ma.ts)]

SSE_train.sma  <- sum(error_train.sma[5:length(train_ma.ts)]^2)
MSE_train.sma  <- mean(error_train.sma[5:length(train_ma.ts)]^2)
RMSE_train.sma <- sqrt(MSE_train.sma)
MAPE_train.sma <- mean(abs((error_train.sma[5:length(train_ma.ts)] / train_ma.ts[5:length(train_ma.ts)]) * 100))

akurasi_train.sma <- matrix(c(SSE_train.sma, MSE_train.sma, RMSE_train.sma, MAPE_train.sma))
row.names(akurasi_train.sma) <- c("SSE", "MSE", "RMSE", "MAPE")
colnames(akurasi_train.sma) <- c("Akurasi SMA m=4")
akurasi_train.sma
```

# Akurasi Data Uji
```{r}
error_test.sma <- test_ma.ts - data.gab[81:100, 3]

SSE_test.sma  <- sum(error_test.sma^2)
MSE_test.sma  <- mean(error_test.sma^2)
RMSE_test.sma <- sqrt(MSE_test.sma)
MAPE_test.sma <- mean(abs((error_test.sma / test_ma.ts) * 100))

akurasi_test.sma <- matrix(c(SSE_test.sma, MSE_test.sma, RMSE_test.sma, MAPE_test.sma))
row.names(akurasi_test.sma) <- c("SSE", "MSE", "RMSE", "MAPE")
colnames(akurasi_test.sma) <- c("Akurasi SMA m=4")
akurasi_test.sma
```

## Double Moving Average (DMA)

```{r}
dma <- SMA(data.sma, n = 4)
At  <- 2 * data.sma - dma
Bt  <- (2 / (4 - 1)) * (data.sma - dma)
data.dma   <- At + Bt
data.ramal2 <- c(NA, data.dma)

# Peramalan 20 periode ke depan
t <- 1:20
f <- c()
for (i in t) {
  f[i] <- At[length(At)] + Bt[length(Bt)] * i
}

data.gab2 <- cbind(
  aktual = c(data100.ts), 
  pemulusan1 = c(data.sma, rep(NA, 20)),
  pemulusan2 = c(dma, rep(NA, 20)),
  At = c(At, rep(NA, 20)), 
  Bt = c(Bt, rep(NA, 20)),
  ramalan = c(data.ramal2, f[-1])
)
data.gab2
```
```{r}
# Visualisasi hasil pemulusan dan peramalan DMA
ts.plot(data100.ts, xlab = "Periode Waktu (Hari)", ylab = "Suhu Rata-Rata (°C)", 
        main = "DMA N=4 Suhu Rata-Rata Harian Malaysia")
points(data100.ts)
lines(data.gab2[, 3], col = "green", lwd = 2)
lines(data.gab2[, 6], col = "red", lwd = 2)
legend("topleft", c("Data Aktual", "Data Pemulusan 2", "Data Peramalan"), 
       lty = 1, col = c("black", "green", "red"), cex = 0.7)
```
# Akurasi Data Latih
```{r}
error_train.dma <- train_ma.ts - data.ramal2[1:length(train_ma.ts)]

SSE_train.dma  <- sum(error_train.dma[8:length(train_ma.ts)]^2)
MSE_train.dma  <- mean(error_train.dma[8:length(train_ma.ts)]^2)
RMSE_train.dma <- sqrt(MSE_train.dma)
MAPE_train.dma <- mean(abs((error_train.dma[8:length(train_ma.ts)] / train_ma.ts[8:length(train_ma.ts)]) * 100))

akurasi_train.dma <- matrix(c(SSE_train.dma, MSE_train.dma, RMSE_train.dma, MAPE_train.dma))
row.names(akurasi_train.dma) <- c("SSE", "MSE", "RMSE", "MAPE")
colnames(akurasi_train.dma) <- c("Akurasi DMA m=4")
akurasi_train.dma
```
# Akurasi Data Uji
```{r}
error_test.dma <- test_ma.ts - f

SSE_test.dma  <- sum(error_test.dma^2)
MSE_test.dma  <- mean(error_test.dma^2)
RMSE_test.dma <- sqrt(MSE_test.dma)
MAPE_test.dma <- mean(abs((error_test.dma / test_ma.ts) * 100))

akurasi_test.dma <- matrix(c(SSE_test.dma, MSE_test.dma, RMSE_test.dma, MAPE_test.dma))
row.names(akurasi_test.dma) <- c("SSE", "MSE", "RMSE", "MAPE")
colnames(akurasi_test.dma) <- c("Akurasi DMA m=4")
akurasi_test.dma
```
## Exponensial Smoothing
```{r}
training_es <- data100[1:n_train, ]
testing_es  <- data100[(n_train + 1):n, ]

train.ts <- ts(training_es$`Mean Temp`)
test.ts  <- ts(testing_es$`Mean Temp`)
```

## Single Exponential Smoothing (SES)
```{r}
# Model SES Optimal
HWopt_ses <- HoltWinters(train.ts, gamma = FALSE, beta = FALSE, alpha = NULL)
HWopt_ses

# Peramalan 20 periode ke depan
ramalanopt_ses <- forecast(HWopt_ses, h = 20)
plot(ramalanopt_ses, main = "Peramalan Single Exponential Smoothing (Optimal)")
```
# Akurasi Data Latih
```{r}
SSE_train.ses  <- HWopt_ses$SSE
MSE_train.ses  <- SSE_train.ses / length(train.ts)
RMSE_train.ses <- sqrt(MSE_train.ses)
sisaan_ses     <- ramalanopt_ses$residuals
MAPE_train.ses <- mean(abs((sisaan_ses[2:length(train.ts)] / train.ts[2:length(train.ts)]) * 100))

akurasi_train.ses <- matrix(c(SSE_train.ses, MSE_train.ses, RMSE_train.ses, MAPE_train.ses))
row.names(akurasi_train.ses) <- c("SSE", "MSE", "RMSE", "MAPE")
colnames(akurasi_train.ses) <- c("Akurasi SES Opt")
akurasi_train.ses
```
# Akurasi Data Uji
```{r}
error_test.ses <- as.numeric(ramalanopt_ses$mean) - as.numeric(test.ts)

SSE_test.ses  <- sum(error_test.ses^2, na.rm = TRUE)
MSE_test.ses  <- mean(error_test.ses^2, na.rm = TRUE)
RMSE_test.ses <- sqrt(MSE_test.ses)
MAPE_test.ses <- mean(abs(error_test.ses / test.ts) * 100, na.rm = TRUE)

akurasi_test.ses <- matrix(c(SSE_test.ses, MSE_test.ses, RMSE_test.ses, MAPE_test.ses))
row.names(akurasi_test.ses) <- c("SSE", "MSE", "RMSE", "MAPE")
colnames(akurasi_test.ses) <- c("Akurasi SES Opt")
akurasi_test.ses
```
## Double Exponential Smoothing (DES)
```{r}
des.opt <- HoltWinters(train.ts, gamma = FALSE, alpha = NULL, beta = NULL)
des.opt

ramalandesopt <- forecast(des.opt, h = 20)
plot(ramalandesopt, main = "Peramalan Double Exponential Smoothing (Optimal)")
```
# Akurasi Data Latih
```{r}
SSE_train.des  <- des.opt$SSE
MSE_train.des  <- SSE_train.des / length(train.ts)
RMSE_train.des <- sqrt(MSE_train.des)
sisaan_des     <- ramalandesopt$residuals
MAPE_train.des <- mean(abs((sisaan_des[3:length(train.ts)] / train.ts[3:length(train.ts)]) * 100))

akurasi_train.des <- matrix(c(SSE_train.des, MSE_train.des, RMSE_train.des, MAPE_train.des))
row.names(akurasi_train.des) <- c("SSE", "MSE", "RMSE", "MAPE")
colnames(akurasi_train.des) <- c("Akurasi DES Opt")
akurasi_train.des
```
# Akurasi Data Uji
```{r}
error_test.des <- as.numeric(ramalandesopt$mean) - as.numeric(test.ts)

SSE_test.des  <- sum(error_test.des^2, na.rm = TRUE)
MSE_test.des  <- mean(error_test.des^2, na.rm = TRUE)
RMSE_test.des <- sqrt(MSE_test.des)
MAPE_test.des <- mean(abs(error_test.des / test.ts) * 100, na.rm = TRUE)

akurasi_test.des <- matrix(c(SSE_test.des, MSE_test.des, RMSE_test.des, MAPE_test.des))
row.names(akurasi_test.des) <- c("SSE", "MSE", "RMSE", "MAPE")
colnames(akurasi_test.des) <- c("Akurasi DES Opt")
akurasi_test.des
```
## Perbandingan Kinerja Metode
```{r}
tabel_train <- data.frame(
  Metode = c("SMA (n=4)", "DMA (n=4)", "SES (Optimal)", "DES (Optimal)"),
  SSE  = c(SSE_train.sma, SSE_train.dma, SSE_train.ses, SSE_train.des),
  MSE  = c(MSE_train.sma, MSE_train.dma, MSE_train.ses, MSE_train.des),
  RMSE = c(RMSE_train.sma, RMSE_train.dma, RMSE_train.ses, RMSE_train.des),
  MAPE = c(MAPE_train.sma, MAPE_train.dma, MAPE_train.ses, MAPE_train.des)
)
tabel_train
```
## Metode Terbaik dengan Metrik Akurasi
```{r}
tabel_test <- data.frame(
  Metode = c("SMA (n=4)", "DMA (n=4)", "SES (Optimal)", "DES (Optimal)"),
  SSE  = c(SSE_test.sma, SSE_test.dma, SSE_test.ses, SSE_test.des),
  MSE  = c(MSE_test.sma, MSE_test.dma, MSE_test.ses, MSE_test.des),
  RMSE = c(RMSE_test.sma, RMSE_test.dma, RMSE_test.ses, RMSE_test.des),
  MAPE = c(MAPE_test.sma, MAPE_test.dma, MAPE_test.ses, MAPE_test.des)
)
tabel_test
```
Berdasarkan evaluasi secara menyeluruh, metode Single Exponential Smoothing (SES) direkomendasikan sebagai metode pemulusan terbaik untuk data 100 observasi pertama suhu rata-rata harian ini. Hal ini disebabkan pola data cenderung stasioner di sekitar rata-rata dengan fluktuasi jangka pendek, sehingga metode yang memuluskan komponen level tanpa tren jangka panjang yang ekstrem dapat menghasilkan ramalan yang lebih akurat dan stabil.
